ACORDAO-COMPLETO-2533200

ACÓRDÃO 1897/2022 ATA 12/2022 - SEGUNDA CÂMARA

VISTOS, relatados e discutidos estes autos de tomada de contas especial instaurada pelo Fundo Nacional de Saúde (FNS) , em razão de irregularidades na aplicação dos recursos do Sistema Único de Saúde (SUS) repassados para o Município de Ilhéus/BA no período de 1º/1/2012 a 31/12/2012, na modalidade fundo a fundo,
ACORDAM os Ministros do Tribunal de Contas da União, reunidos em Sessão da 2ª Câmara, diante das razões expostas pelo Relator, e com fundamento nos arts. 1º, I, 16, III, "b", e § 3º, 19, parágrafo único, 23, III, e 58, II, da Lei 8.443/1992, em:
9.1 excluir o Município de Ilhéus/BA da relação processual;
9.2 rejeitar parcialmente as razões de justificativa de Ronaldo Lavigne do Nascimento;
9.3 julgar irregulares as contas de Ronaldo Lavigne do Nascimento;
9.4 aplicar a Ronaldo Lavigne do Nascimento a multa prevista no artigo 58, II, da Lei 8.443/1992, no valor de R$ 30.000,00 (trinta mil reais) , fixando-lhe o prazo de 15 (quinze) dias, a contar da notificação, para que comprove, perante o Tribunal, o recolhimento da dívida ao Tesouro Nacional, atualizada monetariamente desde a data em que for proferido o acórdão condenatório até a do efetivo recolhimento, se for paga após o vencimento, na forma da legislação em vigor, nos termos do art. 23, III, "a", da citada lei, c/c o art. 214, III, "a", do Regimento Interno do TCU;
9.5 autorizar, desde logo, a cobrança judicial da dívida, caso não atendida a notificação, na forma do disposto no art. 28, II, da Lei 8.443/1992;
9.6 autorizar também, desde logo, se requerido, com fundamento no art. 26 da Lei 8.443/1992, c/c o art. 217, §§ 1º e 2º, do Regimento Interno do TCU, o parcelamento das dívidas em até 36 (trinta e seis) parcelas, incidindo, sobre cada parcela, corrigida monetariamente, os correspondentes acréscimos legais, fixando-lhes o prazo de 15 (quinze) dias, a contar do recebimento das notificações, para comprovarem, perante o Tribunal, o recolhimento da primeira parcela, e de 30 (trinta) dias, a contar da parcela anterior, para comprovarem os recolhimentos das demais parcelas, devendo incidir, sobre cada valor mensal, atualizado monetariamente, os juros de mora devidos, no caso do débito, na forma prevista na legislação em vigor, alertando os responsáveis de que a falta de comprovação do recolhimento de qualquer parcela importará o vencimento antecipado do saldo devedor, nos termos do § 2º do art. 217 do Regimento Interno deste Tribunal; 
9.7 enviar cópia deste acórdão, bem como do relatório e do voto que o fundamentam à Procuradoria da República no Estado da Bahia, para adoção das medidas cabíveis; 
9.8 notificar o responsável, o Fundo Nacional de Saúde e o Município de Ilhéus/BA a respeito desta deliberação.

Tomada de contas especial instaurada pelo Fundo Nacional de Saúde (FNS), em razão de irregularidades na aplicação dos recursos do Sistema Único de Saúde (SUS) repassados para o Município de Ilhéus/BA no período de 1º/1/2012 a 31/12/2012, na modalidade fundo a fundo

Segunda Câmara

Município de Ilhéus/BA

3. Responsáveis: Ronaldo Lavigne do Nascimento (ex-secretário de saúde, CPF XXX.586.635-XX) e Município de Ilhéus/BA

13.1. Ministros presentes: Bruno Dantas (Presidente), Augusto Nardes e Antonio Anastasia (Relator).
13.2. Ministro-Substituto convocado: Marcos Bemquerer Costa.

ACORDAO-COMPLETO-2555280

Acórdão de Relação 6607/2022 - Segunda Câmara

Acórdão de Relação

ANTONIO ANASTASIA

Neste processo de tomada de contas especial, a SecexTCE, por meio da instrução (peça 58) ratificada pelos dirigentes da unidade técnica (peças 59 e 60) , propõe julgar irregulares as contas do responsável, com a imputação de débito, nos seguintes termos:
"INTRODUÇÃO
Cuidam os autos de tomada de contas especial instaurada pelo Fundo Nacional de Saúde  MS, em desfavor do município de Ilhéus/BA (CNPJ: 13.672.597/0001-62) e de Ronaldo Lavigne do Nascimento (CPF: XXX.586.635-XX) , em razão da não comprovação da regular aplicação dos recursos repassados, pela União, por meio do Fundo Nacional de Saúde  MS.
HISTÓRICO
Em 15/8/2019, com fundamento na IN/TCU 71/2012, alterada pela IN/TCU 76/2016 e DN/TCU 155/2016, o dirigente do Fundo Nacional de Saúde - MS autorizou a instauração da tomada de contas especial (peça 22) . O processo foi registrado no sistema e-TCE com o número 2606/2019.
Os recursos repassados pelo Fundo Nacional de Saúde - MS ao Fundo Municipal de Saúde de Ilhéus/BA, no período de 1º/1/2012 a 31/12/2012, na modalidade fundo a fundo, foram auditados pelo Departamento Nacional de Auditoria do SUS (Denasus) , conforme consignado nos relatórios (peças 2, 3 e 4) .
O fundamento para a instauração da Tomada de Contas Especial, conforme consignado na matriz de responsabilização elaborada pelo tomador de contas, foi a constatação da seguinte irregularidade:
'Não comprovação da boa e regular aplicação dos recursos repassados pela União, em face da não apresentação de documentos comprobatórios das despesas realizadas com recursos financeiros repassados, na modalidade fundo a fundo, pelo Fundo Nacional de Saúde ao Fundo de Saúde de FUNDO MUNICIPAL DE SAUDE DE ILHEUS, evidenciado nas constatações do Relatório de Auditoria do Denasus nº 13.313.'
O responsável arrolado na fase interna foi devidamente comunicado e, diante da ausência de justificativas suficientes para elidir a irregularidade e da não devolução dos recursos, instaurou-se a tomada de contas especial.
No relatório (peça 27) , o tomador de contas concluiu que o prejuízo importaria no valor original de R$ 1.357.810,20, imputando-se a responsabilidade ao município de Ilhéus/BA, na condição de contratado.
Em 9/6/2020, a Controladoria-Geral da União emitiu o relatório de auditoria (peça 29) , em concordância com o relatório do tomador de contas. O certificado de auditoria e o parecer do dirigente do órgão de controle interno concluíram pela irregularidade das presentes contas (peças 30 e 31) .
Em 23/6/2020, o ministro responsável pela área atestou haver tomado conhecimento das conclusões contidas no relatório e certificado de auditoria, bem como do parecer conclusivo do dirigente do órgão de controle interno, manifestando-se pela irregularidade das contas, e determinou o encaminhamento do processo ao Tribunal de Contas da União (peça 32) .
À peça 36, foram efetuadas as análises relativas aos documentos e fatos constantes dos autos, tendo sido proposta a realização de audiência do responsável Ronaldo Lavigne do Nascimento. A proposta foi corroborada pelo então Diretor da Secex/TCE e Secretário, conforme se observa dos documentos assentados nas peças 37 e 38.
Destarte, foi efetuada a audiência do responsável Ronaldo Lavigne do Nascimento, por meio do Ofício 47320/2021-TCU/Seproc (peça 41) , que colacionou aos autos os documentos de peças 48 a 55.
ANÁLISE DOS PRESSUPOSTOS DE PROCEDIBILIDADE DA IN/TCU 71/2012
Avaliação de Viabilidade do Exercício do Contraditório e Ampla Defesa
Verifica-se que não houve o transcurso de mais de dez anos desde o fato gerador sem que tenha havido a notificação dos responsáveis pela autoridade administrativa federal competente (art. 6º, inciso II, c/c art. 19, da IN/TCU 71/2012, modificada pela IN/TCU 76/2016) , uma vez que o fato gerador da irregularidade sancionada ocorreu em 11/12/2012, e os responsáveis foram notificados sobre as irregularidades, pela autoridade administrativa competente, conforme abaixo:
município de Ilhéus/BA, por meio do ofício acostado à peça 8, recebido em 25/3/2019, conforme AR (peça 10) ; e
Ronaldo Lavigne do Nascimento, excepcionalmente, não houve notificação.
Valor de Constituição da TCE
Verifica-se, ainda, que o valor atualizado do débito apurado (sem juros) , em 1º/1/2017, é de R$ 1.854.405,09, portanto, superior ao limite mínimo de R$ 100.000,00, na forma estabelecida conforme os arts. 6º, inciso I, e 19, da IN/TCU 71/2012, modificada pela IN/TCU 76/2016.
OUTROS PROCESSOS/DÉBITOS NOS SISTEMAS DO TCU COM OS MESMOS RESPONSÁVEIS
Informa-se que foram encontrados processos no Tribunal com os mesmos responsáveis:
	Responsável
	Processos

	município de Ilhéus/BA
	Processo 029.193/2019-2 [TCE, aberto, 'Instaurada pela Caixa Econômica Federal - Caixa em razão da consecução parcial dos objetivos pactuados no Contrato de Repasse nº 218.588-02/2007, celebrado entre o Ministério das Cidades (atual Ministério do Desenvolvimento Regional) e o Município de llhéus/BA, tendo por objeto 'Apoio a empreendimentos de saneamento integrado em assentamentos precários', com vigência estipulada para o período de 28/12/2007 a 30/09/2016 (processo SEI 00190.000427/201855) ']
Processo 045.671/2020-6 [TCE, aberto, 'TCE instaurada pelo Fundo Nacional de Saúde - MS, em razão da não comprovação da regular aplicação dos recursos repassados, pela União, função Saúde, para atendimento à Atenção Básica / Piso da Atenção Básica Fixo - Pab Fixo / Pab Fixo (nº da TCE no sistema: 1444/2020) ']
Processo 028.333/2019-5 [TCE, aberto, 'TCE instaurada pelo Ministério do Desenvolvimento Regional, em razão de omissão no dever de prestar contas, outros instrumentos de transferências discricionárias 0112/2015, firmado com o Ministério da Integração Nacional, Siafi/Siconv 685794, função Segurança Pública, que teve como objeto obras de reconstrução de infraestrutura pública destruída pelo desastre reconhecido pela Portaria 08, de 10/1/2014 (nº da TCE no sistema: 1088/2018) ']
Processo 026.862/2018-2 [TCE, encerrado, 'Tomada de Contas Especial instaurado pela Secretaria Executiva do Ministério do Desenvolvimento Social, em razão da impugnação parcial de despesas realizadas com recursos repassados à Prefeitura Municipal de Ilhéus/BA, na modalidade fundo a fundo, à conta do Proteção Social Básica (PSB) e Proteção Social Especial (PSE) , nos exercícios de 2009 e 2010']
Processo 014.833/2015-8 [TCE, aberto, 'TCE instaurada pela Secretaria Nacional de Segurança Pública, em razão da omissão no dever de prestar contas dos recursos do Convênio nº CV-666/2010, celebrado com o Município de Ilhéus (Processo original 08020.001528/2014-83) ']

	Ronaldo Lavigne do Nascimento
	Processo 038.488/2018-3 [TCE, encerrado, 'TCE instaurada pelo Fundo Nacional de Saúde - MS, em razão da não comprovação da regular aplicação dos recursos repassados, pela União, função Saúde, para atendimento ao Fora do bloco/Controle, Avaliação e Auditoria (nº da TCE no sistema: 852/2017) ']

A tomada de contas especial está, assim, devidamente constituída e em condição de ser instruída.
EXAME TÉCNICO			
Ofício 47320/2021-TCU/Seproc (peça 41) :
Razões de justificativa apresentadas pelo Sr. Ronaldo Lavigne do Nascimento (CPF: XXX.586.635-XX) - peça 48:
O defendente apresentou as suas razões de justificativa, separando cada constatação efetuada no Relatório de Auditoria do Denasus, que seu ensejo ao seu chamamento aos autos:
Da constatação 261668
A constatação 261668, referente a desvio de finalidade, guarda o seguinte objeto de apuração:
'Constatação 261668 (peça 2, p. 10-11) : Utilização indevida de recursos do Bloco da Vigilância em Saúde (AIDS) para custear despesas não específicas do setor de saúde. 
Evidência: [...] foram pagas despesas com a locação de toldos, stands e sanitários químicos utilizados nos dias 01, 02, 03, 14, 15, 16 e 18.06.2012, para realização de ações de combate à violência sexual, com recursos da c/c nº 624.000-9, Agência 0069-8, Caixa Econômica Federal, do Bloco da Vigilância em Saúde (AIDS) , no valor de R$ 41.493,69 [...]'
 Explicitou, a esse respeito, que não foi realizada uma ação isolada de prevenção à violência sexual, e que os eventos traziam relação direta do programa de vigilância em saúde e pertinente a AIDS. A esse respeito, a descrição da despesa, no processo de pagamento, embora incompleta, deu indícios de que não se tratou de um evento isolado, mas de eventos de caráter multidisciplinar, no qual se encontravam presentes outras ações correlatas de saúde. Entretanto, afirma ser inegável que a descrição do objeto, no processo de pagamento, estava elaborada de maneira precária, principalmente pela carência de pessoal qualificado nos quadros de funcionários do município em geral, e para comprovar o que afirma, colacionou a descrição da despesa constante no referido processo de pagamento.
Justificou ser perceptível, no texto em questão, a referência à 'AÇÃO DE SAÚDE NO IGUAPE ENTRE OS DIAS 01/06/2012 A 03/06/2012 E AÇÃO DE SAÚDE NO TEOTÔNIO VILELA ENTRE OS DIAS 14/06/2012 A 16/06/2012', gerando verossimilhança à presente sustentação e, nesse aspecto, caberia atentar para que persiste relação direta entre as ações de prevenção à AIDS e VIOLÊNCIA SEXUAL. Mencionou constar publicações de caráter oficial a serem destacadas, visando esclarecer a interpretação do gestor, no tocante ao dispêndio realizado.
Asseverou que, nesse sentido, a UNAIDS (Agência da ONU sobre AIDS) publicou, em 22/11/2013:
'O Programa Conjunto das Nações Unidas sobre HIV/Aids, Unaids, está fazendo um alerta sobre a relação entre a violência de gênero e o aumento dos riscos da infecção por HIV.
Segundo a agência, pesquisas recentes mostram uma relação clara entre a violência cometida pelo parceiro íntimo e a aids. Mulheres vítimas de abusos teriam 50% mais chances de contrair o vírus. Por isso, o Unaids pede mais ação contra episódios de violência física ou sexual.'
Fonte: https://news.un.org/pt/story/2013/11/1457511-vitimas-deviolencia-sexual-tem-50-mais-chance-de-contrair-hiv 
 Acrescentou que o mesmo entendimento se extrai da CARTILHA DE DIREITOS DA MULHER - PREVENÇÃO À VIOLÊNCIA E AO HIV/AIDS, uma iniciativa da ACNUR, em parceria com a OPAS/OMS, o UNAIDS, o UNFPA e o UNIFEM-ONU-Mulheres, no âmbito do Plano Integrado das Nações Unidas para os estados do Amazonas (AMAZONAIDS) e da Bahia (LAÇOS SOCIAIDS) , onde constam as seguintes orientações:
	PÁGINA 3 - 'A violência sexual pode ocasionar gravidez indesejada e abortos espontâneos, aumentando o risco de infecção por doenças sexualmente transmissíveis e pelo HIV. É importante saber que a violência pode ocorrer no espaço público e no espaço doméstico. Este guia tem por objetivo servir de auxílio para todas as mulheres vítimas de violência e para todas as pessoas que queiram atuar no enfrentamento à violência contra a mulher.'
	PÁGINA 5 - 'A violência ou mesmo o medo da violência aumenta a vulnerabilidade da mulher à infecção pelo HIV/AIDS e outras doenças sexualmente transmissíveis. O temor de sofrer violência pode, por exemplo, fazer com que a mulher se submeta a relações sexuais desprotegida'
	Fonte:https://www.acnur.org/portugues/wpcontent/uploads/2018/02/Direitos-damulher_Preven%C3%A7%C3%A3o-%C3%A0-viol%C3%AAncia-eao-HIV-AIDS_ACNUR-OPAS-OMS-UNAIDS-UNFPAUNIFEM.pdf
Concluiu, em relação a essa justificativa, que o entendimento demonstrado, tendo confirmação a partir de fontes idôneas, serviria para emprestar verossimilhança à alegação de lisura do gestor ora defendente, apesar da imprecisão explícita da descrição da despesa, no processo de pagamento.
Análise:
Segundo nosso entendimento, o responsável apenas interpretou, à luz de publicações diversas, que as despesas realizadas se alinharam com a finalidade dos recursos repassados, mas não demonstrou, no caso concreto, de que forma efetivamente essas ações realizadas cumpririam com o objetivo previsto no Bloco da Vigilância em Saúde (AIDS) , por meio de conteúdo de palestras ou de eventos realizados, que demonstrassem a ligação dessas ações desenvolvidas com as finalidades previstas no Bloco da Vigilância em Saúde (AIDS) . Desse modo, entende-se propor o não acatamento da razão de justificativa em relação à constatação aqui analisada.
Da constatação 260351
Constatação 260351 (peça 2, p. 11-12) : Utilização indevida de recursos do Bloco da Média e Alta Complexidade para pagamento de despesas não específicas do setor da saúde;
Evidência: [...] foram pagas despesas com a locação de toldos, stands e sanitários químicos, instalados no Parque de Exposições, no período de 23 a 28.06.12, durante festas de São João, com recursos da conta corrente nº 624.004-1, Agência 0069-8, Caixa Econômica Federal, do Bloco da Média e Alta Complexidade/MAC, no valor de R$ 54.995,60 [...] 
17.	A defesa asseriu que caberia explicitar que a despesa em questão está, de fato, relacionada com ação pertinente ao Bloco de Média e Alta Complexidade, em face da responsabilidade objetiva da gestão, nos casos de eventos públicos que gerem aglomeração. No caso concreto, a realização de evento público relacionado com as festas juninas resulta em grande aglomeração de pessoas, considerando:
	a) a população da cidade à época já superava 180.000, segundo dados do IBGE;
	b) a tradição desse tipo de evento na região;
	c) as festas juninas coincidem com as férias escolares de quase todo o Brasil, favorecendo a concentração de turistas.
17.1.	Em assim sendo, a realização de festejos juninos, no município, requereu que a Secretaria de Saúde atuasse na prevenção de proteção à saúde pública, considerando o seguinte:
	a) o evento de massa pode levar à superação da capacidade de resposta da rotina dos serviços de vigilância e assistência à saúde do (s) sistema (s) local (is) existente (s) na área de influência do evento;
	b) a necessidade de ofertar produtos e serviços seguros aos participantes, expectadores, trabalhadores, colaboradores e voluntários de um evento de massa e de preparação dos serviços de vigilância e assistência à saúde para a detecção, monitoramento e resposta eficaz, exigem a instalação de recursos materiais e humanos no local.
17.2.	Assim, justificou que, diante de tais aspectos, a Secretaria de Saúde buscou instalar pessoal qualificado nos locais de realização dos festejos (consequentemente, locais de aglomeração de número elevado de pessoas) , recursos estes de atendimento à massa, relacionados com o Bloco de Alta e Média Complexidade, e que, nos referidos locais, foram disponibilizados médicos, enfermeiros, condutores de ambulância, ambulância e equipamentos médicos pertinentes. Para abrigo e acomodação dessas pessoas e equipamentos, foi necessária a instalação de toldos e sanitários químicos.
17.2.	Mencionou a defesa que, muito embora a Portaria 1.139/2013, que 'define, no âmbito do Sistema único de Saúde (SUS) , as responsabilidades das esferas de gestão e estabelece as Diretrizes Nacionais para Planejamento, Execução e Avaliação das Ações de Vigilância e Assistência à Saúde em Eventos de Massa' só tenha sido editada no ano seguinte (2013) , a legislação civil, a atuação de órgãos de controle externo, a exemplo do Ministério Público Estadual, e a atuação dos órgãos judiciários, já impunham responsabilidades aos promotores de eventos de massa, incluindo a Administração Pública.
17.3.	Assim, o defendente esclareceu que a despesa em questão decorreu de conduta preventiva da Secretaria de Saúde de Ilhéus, no atendimento de direitos do cidadão, em ter garantia de atendimento de saúde, com tempo de resposta satisfatório, durante o evento de massa, conduta esta que veio a ser ratificada posteriormente com a edição da mencionada Portaria 1.139/2013, do Ministério da Saúde, e que o serviço ali disposto, constituído de ambulância com motorista, equipamentos de emergência (a exemplo de desfibrilador, oxigênio e outros) , equipe médica devidamente habilitada, são elementos de componentes do atendimento de Média e Alta Complexidade, que deveriam estar devidamente instalados, tanto pela conservação dos equipamentos, quanto pelas condições de salubridade necessárias, justificando assim o dispêndio com a instalação de toldos.
Análise:
Como descrito pelo próprio defendente, as despesas se deram em razão de locação de toldos em evento relacionado a festejo junino e que, de fato, não se coaduna com despesas na área de saúde, cabendo propor o não acatamento das razões de justificativa apresentadas, considerando que o evento em si não é da área de saúde, e sim ligado à cultura e turismo.
Da constatação 261615
'Constatação 261615 (peça 2, p. 13-14) : Utilização indevida de recursos do Bloco da Média e Alta Complexidade/FNS para pagamento de despesas de complementação financeira de serviços assistenciais de saúde contratados.
Evidência: [...] a Secretaria Municipal de Saúde adotou tabela diferenciada para complementação financeira (valor acima da Tabela do SUS) da remuneração dos serviços da assistência hospitalar e ambulatorial prestados pelas entidades contratadas no exercício de 2012, [...] as Notas Fiscais emitidas pelos prestadores e anexadas aos processos de pagamentos dos referidos serviços apresentaram somente os valores totais, sem a discriminação dos procedimentos realizados, utilizando além dos recursos próprios do Fundo Municipal de Saúde, recursos do Fundo Nacional de Saúde, movimentados nas contas correntes n.º 624.004-1, Agência 0069-1/Caixa Econômica Federal e 33.351-5, Agência 0019-1/Banco do Brasil, ambas do Bloco de Média e Alta Complexidade/FNS, no valor total de R$ 29.077,60 [...]'.
19.	A despesa acima referida, em regra, sempre foi complementada no tocante aos valores excedentes à tabela de preços de serviços instituída pelo SUS, com base em recursos próprios da Secretaria de Saúde de Ilhéus, como exemplificado na constatação 263359, julgada conforme, que consta no Relatório de Auditoria 13313:
'Grupo: Recursos Financeiros 	Constatação Nº: 263359
SubGrupo: Fundo de Saúde
Item: Movimentação financeira
Constatação: Utilização de tabela diferenciada para remuneração de serviços assistenciais de saúde contratados (superior à Tabela do SUS) , cujas despesas foram pagas com recursos próprios.
Evidência: Em análise dos processos de pagamentos referentes à assistência hospitalar e ambulatorial do exercício de 2012, verificou-se que a Secretaria Municipal de Saúde adotou tabela diferenciada para pagamento de complementação financeira (valores acima da Tabela do SUS) , de serviços assistenciais de saúde, prestados pelos hospitais contratados adiante relacionados, pagos com recursos da conta corrente nº 15.916-6, Agência 0019-1/Banco do Brasil, do Fundo Municipal de Saúde/Recursos Próprios, no valor total de R$ 412.266,60 (quatrocentos e doze mil, duzentos e sessenta e seis reais e sessenta centavos) :
Fonte da Evidência: Processos de Pagamentos nº s: 0002547, 0002918, 0003258, 0003622, 003893,0003055, 0003345,00362, 0003944, 0003257, 0004776, 0003623, 0004778, 0003945. Conformidade: Conforme'.
19.1.	Justificou que esse procedimento tido por correto é o procedimento que deveria ter sido obedecido em todos os pagamentos da espécie, e foi determinado pelo ora defendente, enquanto à frente da Secretaria de Saúde de Ilhéus, através da Portaria 004/2012, de 1º de junho de 2012, em que a referida Portaria, levando em conta a ausência de previsão, na tabela do SUS, para alguns procedimentos, bem como os respectivos custos, resolveu implementar regime de complementação de pagamento, com base nos recursos próprios da Secretaria de Saúde de Ilhéus.
19.2.	Assim, o responsável menciona que agora se percebe que sua determinação não foi cumprida, e que o mesmo foi induzido a erro, decorrente de falha técnica do corpo funcional, responsável pela tramitação e conferência dos processos de pagamentos incluídos na constatação 261615 em comento e, em razão de sua postura gerencial de sempre adimplir a norma mediante conduta correta, a referida constatação não decorreu de sua índole ou determinação pessoal, no sentido de burlar a regra por ele próprio estabelecida, através da mencionada Portaria 004/2012.
19.3.	Destarte, destacou que se tratou de erro técnico que escapou de seu controle pessoal, em face da intensa demanda de atribuições do cargo de Secretário de Saúde, sendo fato que não houve locupletamento com a verba pública, nem prejuízo ao erário, tendo a despesa alcançado o interesse público.
19.4.	Justificou que, apesar do atendimento, pela atual gestão da Secretaria de Saúde Municipal, no tocante aos extratos bancários, e demonstração de boa vontade no tocante a demais documentos necessários, não houve êxito do defendente em obter cópias dos relatórios de auditoria (referentes aos serviços médicos) que deveriam compor os processos de pagamento que embasaram a presente constatação 261615, sob alegação de que o tempo decorrido dificulta tal localização, em especial porque se trata de arquivo físico, carecendo que continue diligenciando nesse sentido, a fim de complementar a presente alegação de defesa, ou ainda, recorrer à via judicial adequada para esse fim.
Análise:
20.	O responsável confirmou a existência da irregularidade, porém, justificou que ocorreu sem o seu conhecimento e por erros técnicos da equipe de servidores incapacitados, mas minimizou a situação, por conta da afirmação de não ter havido locupletamento pessoal e atendimento ao interesse público. O nosso entendimento é o de que não se pode afirmar o atingimento do interesse público, uma vez que houve o desvio de finalidade/objeto na utilização dos recursos para a finalidade para o qual não foi destinada.
20.1.	No que se refere à responsabilização de terceiros que não o próprio secretário de saúde, à época, é sabido que a gestão dos recursos do Fundo Municipal de Saúde é de responsabilidade do Secretário Municipal de Saúde, conforme preconizam os art. 198, inciso I, da Constituição da República, c/c o art. 9º, inciso III, da Lei 8.080/1990. É também de sua responsabilidade a escolha dos seus subordinados ou a vigilância dos mesmos, portanto, as justificativas apresentadas são insuficientes para afastar a constatação em questão, propondo-se o não acolhimento das mesmas.
Da constatação 262757
'Constatação 262757 (peça 2, p. 6) : Transferência indevida de recursos do Bloco da Vigilância em Saúde para custear despesas relacionadas ao Bloco da Média e Alta Complexidade/MAC;
Evidência: [...] transferência de recursos, em 6/7/2012, da conta corrente nº 624.005-0, Agência 0069-8/Caixa Econômica Federal, do Bloco da Vigilância em Saúde, no valor de R$ 12.620,00 (doze mil, seiscentos e vinte reais) para a conta corrente nº 33.521-5, Agência 00191/Banco do Brasil, do Bloco da Média e Alta Complexidade, [...]'
21.	O defendente menciona que a transferência do valor apontado na constatação 262757 decorreu de determinação do Ministério Público Federal, mediante Ofício 856/2012-FGA, da lavra da Dra. Flávia Galvão Arruti, Procuradora da República, relacionado ao Inquérito Civil Público 1.14.001.000048/2011, conforme se infere da CI 003/2012, da lavra do servidor Antônio José S. Ferreira, endereçada à Procuradoria Geral do Município de Ilhéus, recepcionada em 6/7/2012, informando ao Procurador Geral que, em obediência ao referido documento, havia sido devolvido o valor de R$ 12.620,00, à conta da MAC - Média e Alta Complexidade. 
21.1.	A defesa menciona que, apesar do atendimento, pela atual gestão da Secretaria de Saúde municipal, referente aos extratos bancários e demonstração de boa vontade no tocante a demais documentos necessários, o defendente não logrou êxito em obter cópia do referido ofício, sob alegação de que o tempo decorrido dificulta tal localização, em especial porque se trata de arquivo físico, carecendo que continue diligenciando nesse sentido, a fim de complementar a presente alegação de defesa, ou ainda, recorrer à via judicial. A lógica contábil também não foi disponibilizada até a presente data pela empresa responsável pela contabilidade à época.
21.2.	Justificou que restaria, ao defendente, buscar, junto ao MPF, acesso aos autos do referido Inquérito Civil Público, para obtenção do documento em questão e posterior juntada ao presente processo, entretanto, o valor em questão permaneceu a integrar o patrimônio financeiro do Fundo Municipal da Secretaria de Saúde de Ilhéus, não comportando desvio de verba ou pagamento indevido. Lamentou a demonstração documental do nexo causal da transferência realizada não se encontrar disponível ao tempo da presente manifestação, aguardando o defendente que possa ser acrescentado o referido documento aos presentes autos, ao tempo de sua obtenção, justificando mais uma vez se deparar com falha funcional no sentido de fazer constar em toda movimentação financeira os documentos comprobatórios, que, por regra, deveriam estar colecionados em um processo respectivo.
Análise:
22.	Em relação ao achado em questão, entendo propor o não acolhimento das razões de justificativa, considerando que a determinação do MPF não impôs que a reposição fosse feita com recursos do Bloco da Vigilância em Saúde, pois tal transferência não guarda qualquer relação com a finalidade desses recursos, devendo a reposição em questão ter sido feita com recursos do próprio Tesouro Municipal. 
Da constatação 260805 
'Constatação 260805 (peça 2, p. 7-8) : Transferência indevida de recursos do Bloco de Assistência Farmacêutica para custear ações e serviços do Bloco da Atenção Básica;
Evidência: Em análise dos extratos bancários da conta corrente nº 624.001-7, Agência 0069-8, Caixa Econômica Federal em Ilhéus, do Bloco da Assistência Farmacêutica, verificou-se autorização de débito no valor de R$ 1.219.623,31, no dia 23/8/2012, cujo valor foi creditado, na mesma data, na conta corrente nº 624.002-5, Agência 0069-8, Caixa Econômica Federal/CEF, do Bloco da Atenção Básica, sendo utilizado para pagamento de despesas com a Fundação Estatal de Saúde da Família/FESF, conforme consta do Processo de Pagamento nº 2951/2012 e da Autorização de Débito dirigida ao Banco do Brasil [...]
Fonte da Evidência: Extratos Bancários, Processo de Pagamento nº 2951 e Autorização de Débito/2012.'
23.	A defesa mencionou tratar-se de transferência de valores efetuada no sentido de minimizar a crise estabelecida na relação da administração municipal com os funcionários, incluindo aqueles que se encontravam lotados na Secretaria Municipal de Saúde. Justificou que vários fatores se entrelaçaram à época, sujeitando a Secretaria de Saúde à intervenção do prefeito municipal, do governo estadual e do Sindicato dos Servidores e Funcionários Públicos de Ilhéus (Sinsepi) :
	a) a inadimplência do município com a Fesf - Fundação Estatal Saúde da Família da Bahia que, por força da Lei Municipal 3389/2009, passou a gerir os cargos de saúde no município;
	b) a inadimplência no pagamento de salários no município;
	c) a iminente deflagração de greve de funcionário que paralisaria os serviços de saúde;
       	d) a existência de valores inativos desde exercícios financeiros anteriores na conta do Bloco de Assistência Farmacêutica;
	e) a solicitação expressa da FESF para que o município quitasse sua inadimplência junto à fundação, visando manter o pagamento dos salários dos funcionários da saúde, geridos pela referida fundação;
	f) a possibilidade e pretensão de ressarcimento do valor pretendido;
	g) a possibilidade de evitar a paralisação dos serviços de saúde, como consequência de uma possível greve, com prejuízos irreversíveis para a população.
23.1.	Diante de tal quadro, o defendente mencionou que, atendendo à solicitação do gestor municipal, autorizou, em conjunto com este, a transferência do valor apontado, que foi posteriormente destinado à FESF - FUNDAÇÃO SAÚDE DA FAMÍLIA e consequentemente utilizado para pagamento de folha de pessoal ligado à Saúde de Ilhéus.
23.2.	A participação do Município de Ilhéus na FESF foi autorizada pela Lei Municipal 3389/2009:
	LEI Nº 3389, DE 16 DE MARÇO DE 2009:
	'Autoriza o poder Executivo a instituir, em conjunto com o Estado da Bahia e demais municípios autorizados legalmente, Fundação estatal de Saúde da Família do Sistema Único de Saúde do Estado da Bahia.'
23.2.1.	Dentre as finalidades, consta, na referida Lei:
	'Art. 7º. Fica o Município autorizado a firmar contrato de gestão com a Fundação para desenvolvimento de atividades da Saúde da Família do Sistema Único do Estado da Bahia.
	Parágrafo único. A Fundação apresentará à Secretaria de Saúde do Estado e às secretarias municipais contratantes, ao término de cada exercício financeiro, relatório pertinente à execução do contrato os quais deverão ser encaminhados pelas respectivas secretarias aos seus conselhos de saúde.
	Art. 8º. O Poder Executivo Municipal poderá ceder pessoal para a Fundação, sem ônus para a origem.
	Art. 9º. Fica o Poder Executivo Municipal autorizado a destinar recursos para a instituição da Fundação e, mediante inventário, dispor sobre o acervo técnico e patrimonial do Município para a Fundação, necessários ao desenvolvimento de suas finalidades.'
23.3.	Pela RESOLUÇÃO CIB (BA) 123/2009, é aprovado o Programa de Desenvolvimento Integrado da Estratégia de Saúde da Família, e estabelecida diretrizes gerais para o processo de contratualização dos municípios junto à FESF, o que inclui a contratação de gestão da atenção básica, conforme consta em http://www.fesfsus.ba.gov.br.
23.4.	Assim, justificou que, em razão de tais disposições, teve a solicitação expressa, por meio do ofício DG-FESF 122/2012, requerendo o repasse do valor monetário devido pelo município de Ilhéus à FESF, documento que faz parte do processo de pagamento de 2591/2012.
23.5.	Justificou que a inadimplência do município e a iminência de paralização dos serviços públicos era notória, e muito embora não tivesse origem na gestão da Secretaria Municipal de Saúde, afetaria a esta em razão da unidade representativa dos funcionários, que resultaria em greve geral, que acabou por ocorrer. Sobre tal situação, consta em http://www.osarrafo.com.br/v1/2012/08/15/servidores-da-prefeitura-de-ilheusainda-estao-com-salarios-atrasados/: SERVIDORES DA PREFEITURA DE ILHÉUS AINDA ESTÃO COM SALÁRIOS ATRASADOS 15/ago/2012. 10:09 37.
23.6.	Colacionou cópias de ofícios dirigidos ao defendente, relativos ao histórico do débito do Município junto à FESF, dando mostra que, embora em desvio de objeto, a despesa era voltada ao interesse público, como repetidamente afirmado, e que o saldo existente na conta bancária CEF 624.0001-7, do bloco da Assistência farmacêutica, era preexistente de exercícios financeiros anteriores. Como pode ser verificado pelo demonstrativo contábil parcialmente reproduzido abaixo, os valores recebidos, durante todo o ano de 2012, na referida conta corrente 624.001-7 foi inferior ao valor transferido, fortalecendo a alegação de que tal verba encontrava-se ociosa:
	'MUNICÍPIO DE ILHEUS FUNDO MUNICIPAL DE SAUDE Listagem de Arrecadações de Receitas Período De 01/01/2012 Até 31/12/2012 Data de Emissão: 24/11/2021 10:37
	Máquina: ODU 1 / 7 1 Of 7 Tipo de Receita Data Nome e Nº Documento Receita Vlr Lançamento Conta Bancária : 624001-7 - FMS ILHEUS - FNS BLAFB Contribuinte : Ministério da Saúde Orçamentária 02/03/2012 Talão Nº 0000153/2012 417213307000 - ASSISTÊNCIA FARMACÊUTICA 93.188,05 Orçamentária 02/03/2012 Talão Nº 0000154/2012 417213307000 - ASSISTÊNCIA FARMACÊUTICA 93.188,05 Orçamentária 12/03/2012 Talão Nº 0000155/2012 417213307000 - ASSISTÊNCIA FARMACÊUTICA 93.188,05 Orçamentária 27/04/2012 Talão Nº 0000223/2012 417213307000 - ASSISTÊNCIA FARMACÊUTICA 93.188,05 Orçamentária 11/05/2012 Talão Nº 0000331/2012 417213307000 - ASSISTÊNCIA FARMACÊUTICA 93.188,05 Orçamentária 17/07/2012 Talão Nº 0000397/2012 417213307000 - ASSISTÊNCIA FARMACÊUTICA 93.188,05 Orçamentária 17/07/2012 Talão Nº 0000398/2012 417213307000 - ASSISTÊNCIA FARMACÊUTICA 93.188,05 Orçamentária 23/08/2012 Talão Nº 0000507/2012 417213307000 - ASSISTÊNCIA FARMACÊUTICA 93.188,05 Orçamentária 22/10/2012 Talão Nº 0000702/2012 417213307000 - ASSISTÊNCIA FARMACÊUTICA 93.188,05 Orçamentária 16/11/2012 Talão Nº 0000786/2012 417213307000 - ASSISTÊNCIA FARMACÊUTICA 93.188,05 Orçamentária 14/12/2012 Talão Nº 0000842/2012 417213307000 - ASSISTÊNCIA FARMACÊUTICA 93.188,05 1.025.068,55.'
23.7.	Acrescentou o defendente que, ainda que pareça reprovável a atitude de gestão adotada, a mesma não trouxe nenhuma espécie de prejuízo ao erário, posto que a destinação posterior do valor era legalmente prevista, havendo incursão apenas quanto à infração relacionada com desvio de objeto da verba utilizada, constituindo infração formal, e frente a isso, atendia a uma demanda de interesse público. E mencionou que, por outro lado, o ressarcimento do valor à conta bancária debitada era plausível e possível, não fosse os bloqueios judiciários surgidos em dezembro de 2012, originários de processos trabalhistas, situação cotejada nos autos anteriormente.
23.8.	Assim, a defesa justificou pretender demonstrar que não agiu deliberadamente ou por motivação pessoal, mas sim movido por questões objetivas, vislumbrando, em primeiro plano, o atendimento do interesse público no que se referia à adoção de medida que evitasse, ao menos temporariamente, a paralisação dos servidos de saúde no município.
Análise:
24.	Como narrado pelo defendente, foi explicada a transferência de recursos em desvio de finalidade em razão do município ter tido as contas bloqueadas judicialmente, e os seus recursos terem ficado impossibilitados de utilização para a consecução das atividades do ente público. O TCU tem entendimento consolidado na Jurisprudência de que o bloqueio judicial de recursos de convênio para pagamento de dívidas alheias ao objeto pactuado configura débito decorrente de desvio de finalidade e, portanto, não afasta a responsabilidade do ente beneficiado restituir os respectivos valores aos cofres do concedente (Acórdão 1669/2021-TCU-Segunda Câmara, da relatoria do Ministro Marcos Bemquerer) .
24.1.	No presente caso, a despeito da irregularidade, cabe mencionar que não restou configurado qualquer resquício de má-fé ou locupletamento pessoal, sendo tal situação justificada apenas em razão da situação periclitante nas finanças pela qual passava o município, naquela ocasião. Em relação ao decisum mencionado no item anterior, importa ressaltar que, apesar de o TCU ter condenado o estado do Rio Grande do Norte a devolver os recursos e julgar as contas do ente pela irregularidade, foi afastada a responsabilidade dos ex-secretários estaduais de saúde:
'15. Assiste razão à unidade técnica e ao Parquet ao concluir pelo afastamento da responsabilidade dos ex-Secretários Estaduais de Saúde no que se refere ao uso dos recursos públicos constantes da conta específica do avença, por força de decisão judicial, para quitação de dívidas do Estado do Rio Grande do Norte, alheias ao objeto pactuado no Convênio 3.591/2004 (grifo meu) .
16. De fato, o emprego do saldo constante da conta específica do convênio para quitação de dívidas do ente federado, por decisão judicial, não deve ser imputado a ex-Secretários de Estado. Trata-se de irregularidade na utilização dos recursos públicos do Convênio 3.591/2004 que não foi por eles causada. Os ex-gestores não poderiam ter impedido o cumprimento da decisão judicial, muito embora pudessem ter acionado o departamento jurídico do governo para explicar que os recursos federais da conta específica tinham destino acordado com a União.
17. Entretanto, mesmo que tivesse sido adotada alguma providência nesse sentido - o que não se tem notícias nos autos - isso não seria garantia de eventual reversão da decisão judicial em prol da União, de modo a salvaguardar os recursos do convênio do aludido bloqueio judicial.
18. No presente caso, verifica-se que, por força de decisão judicial, os recursos públicos oriundos do Convênio 3.591/2004 foram bloqueados e sequestrados para pagamento de dívidas do Estado do Rio Grande do Norte que não foram associadas ao objeto pactuado no aludido ajuste.
19. Assim, nos termos da Decisão Normativa/TCU 57/2004, o Estado do Rio Grande do Norte se beneficiou indevidamente dos recursos públicos federais do Convênio 3.591/2004, ainda que sequestrado por força de decisão judicial, para quitação de dívidas do próprio ente federado.
20. Tal situação, sem dúvida, caracteriza desvio de finalidade dos valores avençados e débito, que deve ser ressarcido pela aludida unidade da Federação ao concedente. Nesse sentido, trago trecho do Voto do Ministro Augusto Nardes que embasou o Acórdão 12915/2020-TCU-Segunda Câmara:
'8. No caso, apurou-se que a execução físico-financeira do objeto pactuado restou inviabilizada em decorrência da penhora judicial da totalidade dos recursos conveniados para pagamento de passivos trabalhistas da entidade convenente, o que se deu em virtude da não adoção de ações tempestivas visando ao resguardo do patrimônio público por parte dessa entidade.
9. Como colocado pela unidade técnica, a entidade convenente deixou de adotar as medidas cabíveis para garantir a regular gestão financeira das verbas públicas, acautelando-se para que demandas judiciais não comprometessem a disponibilidade dos recursos conveniados.
10. Destarte, os recursos conveniados foram utilizados no pagamento de despesas próprias da convenente, não previstas no plano de trabalho, ainda que por força de determinação judicial, o que, ante a constatação da impossibilidade de recuperação desses recursos, configurou prejuízo aos cofres do FNS e impõe à Fundação convenente o dever de reparação.
11. Em casos como esse, a jurisprudência deste Tribunal é no sentido de que o bloqueio judicial de recursos de convênio para pagamento de dívidas trabalhistas do convenente caracteriza desvio de finalidade e, portanto, não afasta o dever do ente beneficiado de ressarcir os valores bloqueados aos cofres do concedente.' (grifos acrescidos) 
21. Como se vê, o contexto fático não comporta a aplicação do suscitado postulado da intranscedência subjetiva da sanção: porquanto, em todo o tempo, é o próprio ente federado quem se beneficia do desvio de finalidade dos recursos do Convênio 3.591/2004 para quitar as suas dívidas judiciais, não havendo provas nos autos de que tenha adotado as providências necessárias para ressarcir o dano causado ao erário federal mediante o bloqueio e o sequestro judicial dos valores do aludido ajuste.
[...]
23. O caso descrito nestes autos tipifica desvio de finalidade do Convênio 3.591/2004 em benefício direto do ente federado e em prejuízo ao erário federal, não se tratando da suscitada hipótese de força maior prevista no Código Civil brasileiro (Lei 10.406/2002, art. 393) . Portanto, não procede o pedido de arquivamento desta TCE, em relação ao Estado do Rio Grande do Norte, com base na alegada hipótese de força maior.
Acórdão:
9.2. com fundamento nos arts. 1º, inciso I, 16, inciso, I, 17 e 23, inciso I, da Lei 8.443/1992, julgar regulares as contas dos Srs. [responsáveis 1, 2, 3, 4 e 5], dando-lhes quitação plena;
9.3. rejeitar as alegações de defesa do Estado do Rio Grande do Norte e, nos termos do art. 12, §§1º e 2º, da Lei 8.443/1992 e do art. 202, §§ 2º e 3º, do Regimento Interno/TCU, fixar novo e improrrogável prazo de 15 (quinze) dias, para que o aludido ente federado comprove, perante este Tribunal, o recolhimento a favor do Fundo Nacional de Saúde das importâncias abaixo discriminadas, atualizadas monetariamente a partir das datas indicadas até a data do efetivo recolhimento, na forma da legislação em vigor:
9.3.1. valores referentes a pagamentos de dívidas do Estado do Rio Grande do Norte efetuados em decorrência de bloqueios judiciais: (...) '
24.2.	Conquanto, no caso em questão, tratar-se de transferência de recursos por meio de convênio, e, portanto, passível de devolução dos valores que não tiveram a destinação para o qual foi especificada, diferente da situação aqui tratada, entendemos que a ausência de decisão judicial agravou a situação do responsável, que poderia se ver amparado em ter que cumprir ordem da justiça; destarte, ao transferir deliberadamente recursos para finalidade distinta da natureza dos recursos, o responsável assumiu os riscos pela sua escolha, e responde por ela nesse momento, razão pela qual entende-se não caber o acolhimento da defesa
Assim, concluindo as análises relativas aos pontos de audiência efetuados, diante das justificativas apresentadas, entendemos propor o não acolhimento das razões de justificativa apresentadas, bem como o julgamento das contas do responsável pela irregularidade, além da aplicação da multa prevista no art. 58, inciso II, da Lei 8.443/1992.
Prescrição da Pretensão Punitiva
Vale ressaltar que a pretensão punitiva do TCU, conforme Acórdão 1441/2016-TCU-Plenário, Relator Min. Benjamin Zymler, que uniformizou a jurisprudência acerca dessa questão, subordina-se ao prazo geral de prescrição indicado no art. 205 do Código Civil, que é de dez anos, contado da data de ocorrência da irregularidade sancionada, nos termos do art. 189 do Código Civil, sendo este prazo interrompido pelo ato que ordenar a citação, a audiência ou a oitiva dos responsáveis.
No caso em exame, a perspectiva de aplicação de penalidade ao responsável não foi alcançada pela prescrição, uma vez que a irregularidade sancionada se deu em 11/12/2012, e o ato de ordenação da audiência ocorreu em prazo inferior a dez anos.
CONCLUSÃO
A partir dos elementos constantes nos autos e do exame das ocorrências descritas na seção 'Exame Técnico', foi possível definir a responsabilidade do Sr. Ronaldo Lavigne do Nascimento, e identificar as irregularidades que não possuem débito, na forma dos arts. 10, § 1º, e 12, incisos I e III, da Lei 8.443/1992, c/c o art. 202, incisos I e III, do RI/TCU. Ouvido em audiência, diante dos argumentos e documentos apresentados, não foi possível o acolhimento de nenhuma das justificativas apresentadas, propondo-se o julgamento da irregularidade das contas do ex-secretário de saúde, bem como a multa prevista no art. 58, inciso II, da Lei 8.443/1992. 
PROPOSTA DE ENCAMINHAMENTO
Diante do exposto, submetem-se os autos à consideração superior, propondo:
a) excluir da relação processual o município de Ilhéus/BA (CNPJ: 13.672.597/0001-62) ;
b) rejeitar as razões de justificativa do Sr. Ronaldo Lavigne do Nascimento (CPF: XXX.586.635-XX) apresentadas em razão das constatações constantes do Relatório de Auditoria do Denasus 13.313;
c) julgar irregulares, com fundamento nos arts. 1º, inciso I, 16, inciso III, alínea 'b', e 19, parágrafo único, da Lei 8.443/1992, as contas de Sr. Ronaldo Lavigne do Nascimento (CPF: XXX.586.635-XX) ;
d) aplicar ao responsável Ronaldo Lavigne do Nascimento (CPF: XXX.586.635-XX) , a multa prevista no art. 58, inciso II, da Lei 8.443/1992, c/c o art. 268, inciso II, do Regimento Interno/TCU, com a fixação do prazo de quinze dias, a contar da notificação, para comprovarem, perante o Tribunal (art. 214, inciso III, alínea 'a', do Regimento Interno) , o recolhimento da dívida aos cofres do Tesouro Nacional, atualizada monetariamente desde a data do acórdão até a do efetivo recolhimento, se for paga após o vencimento, na forma da legislação em vigor;
e) autorizar, desde logo, nos termos do art. 28, inciso II, da Lei 8.443/1992, a cobrança judicial das dívidas caso não atendidas as notificações;
autorizar, caso solicitado pelo responsável, o pagamento das dívidas em até trinta e seis parcelas mensais e consecutivas, nos termos do art. 26, da Lei 8.443/1992, c/c o art. 217, do Regimento Interno, fixando-lhe o prazo de quinze dias, a contar do recebimento das notificações, para comprovar, perante o Tribunal, o recolhimento da primeira parcela, e de trinta dias, a contar da parcela anterior, para comprovarem o recolhimento das demais parcelas, atualizadas monetariamente, na forma prevista na legislação em vigor; e
enviar cópia do Acórdão que vier a ser proferido ao Fundo Nacional de Saúde e aos responsáveis, para ciência; e informar-lhes que a deliberação, acompanhada do Relatório e do Voto que a fundamenta, está disponível para a consulta no endereço www.tcu.gov.br/acordaos, além de esclarecer que, caso requerido, o TCU poderá fornecer, sem custos, as correspondentes cópias, de forma impressa."
3. O Ministério Público (peça 61) diverge parcialmente da unidade técnica, propondo a citação do Município de Ilhéus, nestes termos:
"Trata-se de Tomada de Contas Especial (TCE) instaurada pelo Fundo Nacional de Saúde (FNS) em razão da não comprovação da regular aplicação dos recursos repassados pela União (por meio do FNS) ao Município de Ilhéus-BA, no exercício de 2012.
No Relatório de TCE, tendo como fundamento irregularidades identificadas por intermédio de auditoria realizada pelo Departamento Nacional de Auditoria do Sistema Único de Saúde (Denasus) , o tomador de contas concluiu pela ocorrência de dano ao erário no valor original de R$ 1.357.810,20, cuja responsabilidade pelo ressarcimento foi atribuída ao município beneficiário dos recursos federais (peça 27) .
No âmbito deste Tribunal, em instrução preliminar, a Secretaria de Controle Externo de Tomada de Contas Especial (Secex-TCE) concluiu que o município deveria ser dispensado de ressarcir o valor do dano apurado. Por consequência, promoveu apenas a audiência do Sr. Ronaldo Lavigne do Nascimento (Secretário Municipal de Saúde à época da ocorrência dos fatos) , para que se manifestasse em relação à aplicação de recursos federais em objeto e/ou finalidade distintos daquele definido nas normas do Sistema Único de Saúde (SUS) .
Após a análise da resposta apresentada pelo responsável, em conjunto com os demais elementos processuais, a unidade técnica propôs, em pronunciamentos convergentes:
excluir o Município de Ilhéus-BA da relação processual; 
rejeitar as razões de justificativa do Sr. Ronaldo Lavigne do Nascimento; e
julgar irregulares as contas do responsável e aplicar-lhe a multa prevista no artigo 58, inciso II, da Lei 8.443/1992.
Com as devidas vênias, concordo apenas parcialmente com o deslinde sugerido pela unidade técnica para este processo, consoante breves considerações que passo a tecer nos tópicos seguintes.
As constatações consignadas nos relatórios de fiscalização do Denasus que estão em análise nesta TCE (números 262757, 261668, 260351, 260805 e 261615) dizem respeito à aplicação indevida de recursos federais em bloco de financiamento distinto daquele para o qual foram destinados ou para custear despesas não específicas do setor de saúde. Trata-se, portanto, da utilização de recursos do SUS mediante desvio de objeto e/ou de finalidade, prática que afronta o disposto no artigo 6º da Portaria 204/2007, segundo o qual 'os recursos referentes a cada bloco de financiamento devem ser aplicados nas ações e serviços de saúde relacionados ao próprio bloco' (grifamos) .
Com efeito, é imprescindível que seja observada a finalidade para a qual os recursos federais foram descentralizados, na medida em que, ao utilizá-los para fins diversos daquele inicialmente programado, o gestor pode comprometer a eficácia do planejamento em relação às ações que, em determinado momento, foram consideradas prioritárias para assegurar o direito da população à saúde. Verificou-se que o Sr. Ronaldo Lavigne do Nascimento foi o responsável pela gestão dos recursos e, consequentemente, pela execução das despesas irregulares. Em consonância com a Secex-TCE, avalio que os elementos apresentados no contexto de suas razões de justificativa não foram suficientes para elidir as irregularidades. Por esse motivo, concordo com o encaminhamento formulado em relação ao ex-secretário.
Quanto ao Município de Ilhéus-BA, concluiu a unidade instrutiva que, por se tratar de desvio de objeto/finalidade, 'a fim de que não seja dado tratamento diferenciado a situações semelhantes ocorridas anteriormente à LC 141/2012', deve-se dispensar o ente federado da responsabilidade de recompor o seu próprio fundo de saúde, 'na mesma linha do que foi decidido na situação tratada pelo Acórdão 1045/2020-TCU-Plenário, da relatoria do Ministro Benjamin Zymler' (peça 36, p. 9, grifamos) .
Inicialmente, insta ressaltar que o precedente referenciado pela unidade instrutiva não se amolda perfeitamente a este caso concreto. Isso porque o citado acórdão tratou de falhas verificadas na execução de despesas nos exercícios de 2010 e 2011, anteriores, portanto, à Lei Complementar (LC) 141/2012, norma que, consoante previsto em seu artigo 48, passou a viger somente a partir de sua publicação, ocorrida em 16/1/2012. Por seu turno, os dispêndios ora em exame foram realizados no período compreendido entre junho e agosto de 2012, ou seja, já sob a vigência da supracitada lei complementar (diferentemente do que afirmou a Secex-TCE) . 
Consoante registrado no voto que conduziu o Acórdão 1045/2020-TCU-Plenário, mencionado pela Secex-TCE, o inciso I do artigo 27 da LC 141/2012 foi objeto de análise por esta Corte de Contas, por meio do Acórdão 1072/2017-TCU-Plenário (relator Ministro Bruno Dantas) , em que ficou decidido que, em situações de desvio de objeto/finalidade, cabe ao município beneficiário dos recursos repor os valores ao respectivo fundo municipal de saúde. Ainda sobre o tema, no voto que conduziu o Acórdão 1391/2019-TCU-Plenário, o Ministro Marcos Bemquerer registrou o seguinte entendimento: 
'40. [...] o desvio de objeto, nos repasses fundo a fundo efetuados pelo FNS, representa ofensa ao interesse jurídico material da União em ver implementada uma determinada estratégia de saúde. O débito é expressão financeira da lesão ao referido interesse da União, provocado por parte do ente encarregado de gerir ou executar diretamente os serviços de saúde.
41. [...] o funcionamento do SUS envolve a participação das três esferas de governo, segundo uma intrincada repartição de obrigações e prerrogativas. Entre os poderes-deveres da União, encontra-se o de fixar o detalhamento da aplicação dos recursos a partir de negociações efetuadas no âmbito das comissões tripartites, bem como o de exigir que os recursos por ela alocados na função Saúde sejam aplicados segundo as normas específicas (art. 33, § 4º, da Lei 8.080/1990) .
42. Ora, se o art. 33, § 4º, da mencionada lei obriga o Ministério da Saúde a acompanhar a conformidade da aplicação dos recursos à programação aprovada e a aplicar as medidas previstas em lei nos casos de malversação, desvio ou não aplicação dos recursos, a reposição dos recursos mal geridos ao cofre do fundo local é uma forma indispensável de retroalimentação do próprio Sistema SUS e preservação das suas regras internas.'
Os enunciados dos acórdãos que transcrevo a seguir também deixam assente a necessidade de o município beneficiário de recursos do FNS restituir, ao seu próprio fundo municipal de saúde, parcelas desses recursos aplicadas mediante desvio de objeto/finalidade, mormente nas circunstâncias em que a aplicação irregular tenha se dado após a entrada da LC 141/2012 em vigor, como ocorre neste processo:
'Tratando-se de débito decorrente de desvio de objeto ou finalidade de recursos do Sistema Único de Saúde transferidos fundo a fundo aos estados, municípios e ao Distrito Federal, cabe ao ente federado a obrigação de recompor, com recursos próprios, os valores gastos indevidamente, atualizados monetariamente, ao fundo de saúde do ente beneficiário do repasse da União (art. 27, inciso I, da LC 141/2012)  , podendo, ainda, haver a responsabilização solidária do agente público causador da irregularidade e a sua apenação com multa.' (Acórdão 3536/2019-TCU-Primeira Câmara, relator Augusto Sherman Cavalcanti, grifamos) 
'Na hipótese de débito apurado em razão de irregularidades na aplicação de recursos do SUS repassados a município ou a estado, os recursos devem retornar ao fundo de saúde local, tanto nos casos em que o débito seja decorrente de desvio de objeto ou de finalidade (art. 27, inciso I, da LC 141/2012) , quanto nos casos em que ele decorra de outros tipos de irregularidades [...]' (Acórdão 1737/2017-TCU-Primeira Câmara, relator Ministro Bruno Dantas, grifamos) .
'A utilização de recursos da União vinculados à saúde (art. 198, § 3º, inciso II, da Constituição Federal) em ações na mesma área, mas diversas das originalmente previstas, embora caracterize apenas desvio de objeto e não desvio de finalidade, impõe, por força do art. 27, inciso I, da Lei Complementar 141/2012, a obrigação de devolução dos valores correspondentes, atualizados monetariamente, ao fundo de saúde do ente que os recebeu.' (Acórdão 3990/2016-TCU-Primeira Câmara, relator Ministro Bruno Dantas, grifamos) .
Dessa forma, considerando o dilatado lapso temporal transcorrido desde a ocorrência das irregularidades, como também as pertinentes ponderações efetuadas pelo   Ministro   Benjamin   Zymler   no   voto   condutor   do   já   mencionado   Acórdão 1045/2020-TCU-Plenário,  poder-se-ia  considerar  plausível  a  exclusão  do  Município  de Ilhéus-BA da relação processual, nos termos propostos pela Secex-TCE. Nada obstante, na condição de custos legis, cabe a este Parquet especializado pugnar pela correta aplicação do inciso I do art. 27 da LC 141/2012. Por esse motivo, filio-me à corrente jurisprudencial dominante - representada pelos precedentes citados nos parágrafos anteriores, entre outros - para concluir que, no caso vertente, o ente federado deve restituir, com recursos próprios, ao seu fundo municipal de saúde, os valores aplicados em desconformidade com a legislação de regência do SUS apurados neste processo.
Diante do exposto, com as vênias de estilo, este membro do Ministério Público de Contas junto ao TCU, manifesta-se parcialmente de acordo com o desfecho sugerido pela unidade técnica e propõe que seja promovida a citação do Município de Ilhéus-BA, para que responda pelo débito apurado nesta TCE, proveniente da aplicação de recursos federais descentralizados pelo FNS, no exercício de 2012, mediante desvio de objeto/finalidade.
Nada obstante, em atenção ao princípio da eventualidade, caso Vossa Excelência não acolha a questão preliminar por mim suscitada, em observância ao § 2º do artigo 62 do Regimento Interno do TCU, este membro do Ministério Público de Contas manifesta-se de acordo com a proposta de encaminhamento formulada pela Secex-TCE."
É o Relatório.

não há

Procurador Sérgio Ricardo Costa Caribé

TOMADA DE CONTAS ESPECIAL. RECURSOS DO SISTEMA ÚNICO DE SAÚDE REPASSADOS AO MUNICÍPIO NA MODALIDADE FUNDO A FUNDO. DESVIO DE OBJETO. DISPÊNDIOS DE PERÍODO DE PLANO NACIONAL DE SAÚDE (2012-2015) DISTINTO DO ATUAL (2020/2023). EXCLUSÃO DO MUNICÍPIO DA RELAÇÃO PROCESSUAL. AUDIÊNCIA DO ENTÃO SECRETÁRIO MUNICIPAL DE SAÚDE. REJEIÇÃO PARCIAL DAS RAZÕES DE JUSTIFICATIVA. NÃO OCORRÊNCIA DA PRESCRIÇÃO DA PRETENSÃO PUNITIVA, SEGUNDO O CRITÉRIO ADOTADO POR MEIO DO ACÓRDÃO 1.441/2016-TCU-PLENÁRIO. RESSALVA DO ENTENDIMENTO PESSOAL DO RELATOR. CONTAS IRREGULARES. MULTA. COMUNICAÇÕES.

TOMADA DE CONTAS ESPECIAL (TCE)

Este processo trata de tomada de contas especial (TCE) instaurada pelo Fundo Nacional de Saúde (FNS) em razão de irregularidades na aplicação dos recursos do Sistema Único de Saúde (SUS) repassados para o Município de Ilhéus/BA no período de 1º/1/2012 a 31/12/2012, na modalidade fundo a fundo.
2. A abertura da TCE foi motivada pela constatação, pelo Departamento Nacional de Auditoria do SUS (Denasus) , da aplicação de R$ 1.357.810,20 em desvio de objeto ou desvio de finalidade.
3. Realizada a audiência do então secretário de saúde municipal, Ronaldo Lavigne do Nascimento, a SecexTCE propõe rejeitar as razões de justificativa, julgar irregulares as contas do responsável, aplicar-lhe a multa prevista no art. 58, II, da Lei 8.443/1992, bem como excluir o município da relação processual.
4. O Ministério Público discorda, pois entende que o ente federativo deve ser citado em decorrência do débito apurado neste processo. Alternativamente, manifesta-se de acordo com a unidade técnica.
5. Pedindo vênias por discordar da Procuradoria, acolho a proposta da SecexTCE, embora por fundamentos parcialmente distintos, sobre os quais passo a discorrer.
6. Inicio esclarecendo que, para os casos de desvio de objeto com recursos federais do SUS, o Tribunal tem adotado o entendimento estabelecido por meio do referido Acórdão 1045/2020-TCU-Plenário, relator Ministro Benjamin Zymler, no sentido de que pode ser dispensada a reposição dos recursos pelo ente federativo beneficiado desde que já tenha se encerrado o plano de saúde plurianual em que houve a ocorrência. Conforme essa deliberação, cabe também o julgamento pela irregularidade das contas do gestor responsável, com a aplicação de multa. Como exemplos de deliberações que seguiram essa posição, cito os Acórdão 1352/2020-TCU-Plenário, Ministro-Substituto Augusto Sherman, 15.168/2021-Primeira Câmara, Relator Ministro Vital do Rêgo, 8.707/2021-TCU-1ª Câmara, Ministro-Substituto Augusto Sherman, e 1.379/2021-Primeira Câmara, relator Ministro Jorge Oliveira.
7. Para melhor compreensão da matéria, destaco que o art. 27, I, da Lei Complementar 141/2012 prevê que, na hipótese de o controle interno verificar que recursos previstos no inciso II do § 3º do art. 198 da Constituição Federal (valores da União vinculados à Saúde, repassados para os entes federativos) estiverem sendo utilizados em ações distintas das previstas no art. 3º da própria LC 141/2012) , deve dar ciência ao Tribunal de Contas e ao Ministério Público competentes, com vistas "à adoção das providências legais, no sentido de determinar a imediata devolução dos referidos recursos ao Fundo de Saúde do ente da Federação beneficiário, devidamente atualizados por índice oficial adotado pelo ente transferidor, visando ao cumprimento do objetivo do repasse".
8. Ressalto também que, mediante o Acórdão 1072/2017-TCU-Plenário, relator Ministro Bruno Dantas, este Tribunal, com base no dispositivo reproduzido acima, firmou o entendimento de que, em situações como a que se examina, cabe "ao ente federado a obrigação de recompor, com recursos próprios, os valores gastos indevidamente, atualizados monetariamente, ao fundo de saúde do ente beneficiário do repasse, podendo, ainda, haver a responsabilização solidária do agente público causador da irregularidade e a sua apenação com multa".
9. Apesar desse entendimento, há de se reconhecer que a legislação pertinente ao caso exige que seja ressalvada uma hipótese específica. Essa exceção resulta da análise da Lei Complementar  (LC) 141/2012 e da Portaria de Consolidação (PC) 1/2017 do Ministério da Saúde, de que se conclui que, para cada período de quatro anos, são previstas todas as iniciativas da área da saúde para todas as esferas de gestão do SUS, sendo de competência do Poder Legislativo - diretamente ou com auxílio dos Tribunais de Contas e de outros órgãos - fiscalizar a elaboração e a execução desse planejamento.
10. Primeiro, o art. 96 da referida PC 1/2017 do MS (que reuniu diversas normas relativas ao SUS) previu a existência do denominado Plano de Saúde, cuja definição é a seguinte: "instrumento central de planejamento para definição e implementação de todas as iniciativas no âmbito da saúde de cada esfera da gestão do SUS para o período de 4 (quatro) anos, explicita os compromissos do governo para o setor saúde e reflete, a partir da análise situacional, as necessidades de saúde da população e as peculiaridades próprias de cada esfera". Esclareço que esse art. 96 reproduziu literalmente o art. 3º da Portaria MS/GM 2135/2013, que, por sua vez, revogara a Portaria 3.332, de 28/12/2006, cujo art. 2º já trazia definição semelhante de Plano de Saúde.
11. Além disso, o art. 38 da mencionada LC 141/2012 estabelece que o Poder Legislativo (com ou sem o auxílio de outros órgãos) é responsável por fiscalizar o cumprimento dessa lei, com ênfase no que diz respeito à elaboração e execução do Plano de Saúde Plurianual e ao cumprimento das metas para a saúde estabelecidas na lei de diretrizes orçamentárias. 
12. A seguir, reproduzo trecho do voto condutor do aludido Acórdão 1045/2020-TCU-Plenário, relator Ministro Benjamin Zymler, em que este trata das consequências da existência do plano de saúde com duração limitada a quatro anos em relação à possível determinação para que o ente reponha a quantia, e também quanto à responsabilização do gestor:
"49.	Em outras palavras, a transferência dos recursos federais ora questionados teve como fim a prestação de serviços definidos por condições particulares da realidade daquele período. Remanejar recursos do município agora representaria obrigação dissociada da análise das reais necessidades da população local, com impacto no planejamento das ações de saúde, que, por sua vez, também seguem ditames legais específicos.
50. Em suma, quanto o Tribunal determina que o município realoque recursos para um objeto atrelado a necessidades de dez anos atrás pode interferir de forma inadequada no uso efetivo dos recursos atualmente disponíveis para tão importante área e afetar o cumprimento das metas previstas no plano plurianual de saúde. Nesse sentido, menciono o decidido mediante o Acórdão 5313/2019-TCU-Segunda Câmara) .
 (...) 
53.	Creio não haver dúvidas de que a prática de desvio de objeto na área de saúde é fato grave e que deve estar sujeito a uma resposta pronta e rígida por parte desta Corte de Contas de forma a desencorajar tal procedimento. Nesse aspecto, creio que a aplicação de sanção pecuniária e o julgamento pela irregularidade das contas dos responsáveis por tal procedimento sirvam ao propósito de prevenir a ocorrência de outras infrações e de desestimular a prática da conduta. 
54.	Por outro lado, a determinação para que a municipalidade recomponha os próprios cofres municipais pode ter o efeito contrário, ou seja, servir de estímulo para que o gestor pratique o desvio de objeto. Isso porque, ciente de que a determinação, de acordo com os necessários trâmites processuais, não ocorrerá durante o seu mandato, o gestor pode se sentir estimulado a praticar o ilícito de forma a prejudicar o seu sucessor, eventual adversário político. Ou seja, o prefeito antecessor pratica o ato ilícito para atender interesses próprios de sua gestão e ainda prejudica o seu sucessor." (Grifos acrescidos) 
13. Desse modo, o entendimento atual deste Tribunal, ao qual me filio, é de que não deve ser determinada a reposição dos valores do SUS utilizados em desvio de objeto por ente federativo, nas hipóteses em que já se encerrou o período do Plano de Saúde quadrienal em que as despesas atinentes a esses recursos estavam previstas.
14. Voltando a tratar da situação em exame, destaco que os recursos foram planejados para serem empregados no período de 2012 a 2015 (https://conselho.saude.gov.br/biblioteca/Relatorios /plano_nacional_saude_2012_2015.pdf) , em momento anterior ao do atual Plano de Saúde (2020-2023) . Portanto, aplicando-se a jurisprudência atual do TCU, com efeito, não cabe determinar ao município que promova o ressarcimento do fundo de saúde, devendo o ente federativo ser excluído da relação processual.
15. Quanto ao então secretário municipal de saúde, acolho a maior parte da análise da SecexTCE a respeito das razões de justificativa trazidas aos autos. Discordo somente das relativas às constatações 261668 e 260351.
16. A primeira é concernente à suposta utilização indevida de recursos do Bloco da Vigilância em Saúde (AIDS) para custear despesas não específicas do setor de saúde. Teriam sido realizadas despesas com a locação de toldos, stands e sanitários químicos utilizados para realização de ações de combate à violência sexual, no valor de R$ 41.493,69.
17. Penso que o responsável demonstrou a relação direta entre ações de prevenção de AIDS e o combate à violência sexual, apresentando publicação de alerta da UNAIDS (Agência da ONU sobre AIDS) sobre o tema e a Cartilha de Direitos da Mulher - Prevenção à Violência e ao HIV/AIDS, da Agência da ONU para Refugiados (ACNUR) , em parceria com a OPAS/OMS, o UNAIDS, o UNFPA e o UNIFEM-ONU-Mulheres. De fato, entendo haver relação causal entre a redução da violência sexual e a redução do número de casos de infecção por HIV/AIDS, podendo ser essa despesa considerada regular.
18. A segunda refere-se à aplicação de recursos do Bloco da Média e Alta Complexidade para pagamento de despesas com a locação de toldos, stands e sanitários químicos, instalados no Parque de Exposições, durante festas de São João, no valor de R$ 54.995,60.
19. Entendo que as razões do ex-gestor podem ser acolhidas quanto a este ponto. Ele esclareceu que a despesa em questão decorreu de conduta preventiva da Secretaria de Saúde de Ilhéus, no atendimento de direitos do cidadão, em ter garantia de atendimento de saúde, com tempo de resposta satisfatório, durante o evento de massa. Foram disponibilizados ambulância com motorista, equipamentos de emergência (a exemplo de desfibrilador, oxigênio e outros) e equipe médica devidamente habilitada. Explicou também que, para abrigo e acomodação dessas pessoas e equipamentos, foi necessária a instalação de toldos e sanitários químicos.
20. No que concerne à demais irregularidades, acolho o exame efetuado pela unidade técnica, no sentido de rejeitar as justificativas do ex-secretário:
a)  Constatação 260805: transferência indevida de recursos do Bloco de Assistência Farmacêutica para custear ações e serviços do Bloco da Atenção Básica, no valor de R$ 1.219.623,31;
b)  Constatação 261615: utilização de tabela diferenciada para remuneração de serviços assistenciais de saúde contratados (superior à Tabela do SUS) , cujas despesas foram pagas com recursos próprios, no valor total de R$ 412.266,60;
c)  Constatação 262757: transferência indevida de recursos do Bloco da Vigilância em Saúde para custear despesas relacionadas ao Bloco da Média e Alta Complexidade/MAC, no valor de R$ 12.620,00.
21. Dessa forma, as razões de justificativa do então secretário municipal de saúde devem ser consideradas parcialmente rejeitadas e ele deve ter suas contas julgadas irregulares, com a aplicação da multa prevista no art. 58, II, da Lei 8.443/1992, para a qual eu proponho o valor de R$ 30.000,00, tendo em vista a conduta de não respeitar o planejamento dos gastos, executando despesas da área da saúde em desvio de objeto.
22. No tocante à prescrição da pretensão punitiva, este Tribunal continua aplicando o entendimento fixado no Acórdão 1441/2016-TCU-Plenário, redator Ministro Walton Alencar Rodrigues, no sentido de que se subordina ao prazo geral de prescrição indicado no art. 205 do Código Civil, a contar da data do fato, com uma única causa interruptiva, que é a citação ou audiência.
23. Quanto à prescrição da pretensão ressarcitória, esta Corte de Contas continua aplicando o entendimento fixado no Acórdão 2709/2008-TCU-Plenário, da relatoria do Ministro Benjamin Zymler, que se alinhou ao entendimento em vigor no Supremo Tribunal Federal (STF) naquela época, fixado no julgamento do Mandado de Segurança 26.210, da relatoria do Ministro Ricardo Lewandowski, julgado em 04.09.2008, no sentido de que a pretensão de ressarcimento ao erário era imprescritível.
24. Contudo, nenhum dos dois entendimentos é aplicado pelo STF.
25. A partir do julgamento do Mandado de Segurança 32.201, relator Ministro Roberto Barroso, em 21/3/2017, o STF passou a aplicar as regras da Lei 9.873/1999 como parâmetro para reger a prescrição da pretensão punitiva no âmbito desta Corte de Contas, cujo prazo é de 5 anos, a contar da data do fato.
26. Mais recentemente, em julgamento concluído em 11/11/2021, o STF apreciou a ADI 5509, relator Ministro Edson Fachin, na qual, sintetizou, nos termos do voto do relator, "a orientação aplicável para a fixação e a contagem dos prazos prescricionais das ações de competência do Tribunal de Contas". 
27. Assim, em resumo, o STF, com fundamento na aplicação combinada da Lei 9.873/1999 com a Lei 8.443/1992 (Lei Orgânica do TCU) e com o entendimento adotado pela Suprema Corte no Recurso Extraordinário 636.553, fixou o prazo de prescrição relativo aos processos dos Tribunais de Contas em cinco anos, a contar do vencimento do prazo para prestar contas ou, não havendo o dever de prestar contas, a partir da ciência do fato ilícito pelo TCU. Ou seja, trata-se de entendimento que se aplica tanto à prescrição da pretensão ressarcitória quanto à prescrição da pretensão punitiva.
28. Por essa razão, tenho entendimento idêntico ao que foi sustentado pelo Ministro Raimundo Carreiro no voto complementar que submeteu à apreciação desta Corte na Sessão Plenária de 1/12/2022, nos autos do TC-Processo 000.006/2017-3, no qual, após apresentar a evolução da jurisprudência do STF sobre o assunto, Sua Excelência propôs que o entendimento fixado pelo STF na citada ADI 5509 fosse aplicado, de imediato, aos processos em tramitação no TCU.
29. No entanto, na Sessão Plenária de 9/3/2022, quando da retomada do julgamento do aludido processo, em virtude de pedido de vista de vários ministros, foi prolatado o Acórdão 459/2022-TCU-Plenário, redator Ministro Walton Alencar Rodrigues, no qual esta Corte entendeu por bem não apreciar o mérito da questão naquela oportunidade. Na mesma assentada, decidiu expedir comando à Segecex para a formação de grupo técnico de trabalho para que apresente projeto de ato normativo disciplinando "o tema da prescrição da pretensão ressarcitória e da prescrição da pretensão punitiva no âmbito do controle externo, tendo por base jurisprudência predominante do Supremo Tribunal Federal, adequando-a às especificidades das diversas formas de atuação do Tribunal de Contas da União".
30. Registro que não proferi voto no julgamento que aprovou o citado Acórdão 459/2022-TCU-Plenário, tendo em vista que meu antecessor no cargo de Ministro desta Corte de Contas, o Ministro Raimundo Carreiro, já havia votado, na condição de relator do aludido processo.
31. Por consequência, este Tribunal de Contas continua a aplicar o prazo de 10 anos, a contar da data do fato, para a prescrição da pretensão punitiva, conforme decidido no citado Acórdão 1441/2016-TCU-Plenário, e a imprescritibilidade no tocante à pretensão de ressarcimento ao erário, nos termos decididos no Acórdão 2709/2008-TCU-Plenário, ratificado pelo recente Acórdão 459/2022-TCU-Plenário.
32. Feitas essas considerações, concluo que, no caso concreto, não houve prescrição da pretensão punitiva, pois as irregularidades ocorreram no exercício de 2012 e o ato que ordenou a audiência foi expedido em 18/8/2021, antes do transcurso do decênio.
33. Diante do exposto, o Município de Ilhéus/BA deve ser excluído da relação processual e as razões de justificativa do então secretário municipal de saúde Ronaldo Lavigne do Nascimento devem ser parcialmente rejeitadas e ele deve ter suas contas julgadas irregulares, com a aplicação da multa prevista no art. 58, II, da Lei 8.443/1992, para a qual proponho o valor de R$ 30.000,00.
Assim, voto por que seja adotado o acórdão que ora submeto ao Colegiado.
TCU, Sala das Sessões, em 26 de abril de 2022.
ANTONIO ANASTASIA 
Relator